【裁判字號】    88,訴,3102
【裁判日期】    890713
【裁判案由】    清償債務
【裁判全文】
臺灣臺北地方法院民事判決  八十八年度訴字第三一○二號
    原      告    行政院國軍退除役官兵輔導委員會
                              .
    法定代理人    李楨林      .
    訴訟代理人    劉樹錚律師
    複  代理人    徐正坤律師
                  楊久弘律師
    被      告    中國石油股份有限公司            設台北市○○路○段八三號
    法定代理人    乙○○      .
    訴訟代理人    甲○○      .
右當事人間請求清償債務事件，本院判決如左：
    主    文
被告應給付原告新台幣貳佰玖拾壹萬玖仟陸佰壹拾壹元，及自民國八十五年四月一日
起至清償日止，按年息百分之五計算之利息。
訴訟費用由被告負擔。
本判決於原告以新台幣玖拾捌萬元或同面額之台灣銀行南松山分行可轉讓定期存單為
被告供擔保後，得假執行。但被告如於假執行程序實施前，以新台幣貳佰玖拾壹萬玖
仟陸佰壹拾壹元或同面額之台灣銀行可轉讓定期存單為原告預供擔保，得免為假執行
。
    事    實
甲、原告方面：
一、聲明：
  (一)如主文第一項所示。
  (二)願以現金或等值之台灣銀行南松山分行可轉讓定期存單供擔保請准宣告假執行。
二、陳述：
    如附件(一)所示。
三、證據：提出收發月保彙總表、被告八十七年七月二十日調字第L87070762號函、
    被告八十七年八月二十七日調字第87080934號函、代灌中油公司液化石油丙丁烴
    收發月保彙總表、液化石油氣丙丁烴八十三年二月十五日至八十五年三月十五日
    收發日報表、八十七年七月八日（87）輔計字第０六五八三號函、八十七年八月
    十四日福發總字第０八八號函、八十八年二月四日（88）福發字第０二一號函、
    「行政院退除役官兵輔導委員會」與「北誼興業股份有限公司」合約書、被告林
    園石化廠（86）林關字第八六０一００四０號函、被告林園石化廠（86）林關字
    第Ｕ八六０五０三四四號函、（86）林關字第Ｕ八六０七０五二二號函、原告（
    87）輔計字第六五八二號函、「收發日報表」上簽章人員之公務人員身份、職等
    、級別及任職期程表、最高法院五十年台上字第二八六八號民事判例要旨影本各
    乙份為證。
乙、被告方面：
一、聲明：
  (一)原告之訴及假執行之聲請均駁回。
  (二)如受不利判決，願以台灣銀行可轉讓定期存單供擔保，請准宣告免為假執行。
二、陳述：
    如附件(二)所示。
三、證據：提出被告液供處八十五年三月八日（85）液供業字第０四０一號函、被告
    八十七年九月四日（87）輔計字第０八二五三號函、北誼興業股份有限公司八十
    八年三月九日（88）北興管字第０七四號函、台灣土地銀行電匯申請書、原告向
    被告購買「丙丁烴氣」雙方簽收之單據、統一發票影本各乙份及提氣票券影本二
    份為證。
    理    由
壹、程序部分：
    按訴狀送達後，原告不得將原訴變更或追加他訴，但不變更訴訟標的，而補充或
    更正事實上或法律上之陳述，非為訴之變更或追加，民事訴訟法第二百五十五條
    第一項、第二百五十六條分別定有明文。原告主張其所屬液供處為被告灌裝「商
    業丙丁烴氣」、「員工福利氣」、「回饋氣」，於每月月底就向被告購得氣體數
    量加以結算，因而請求結算後之折價款，於訴訟進行中，再就上開事實補充陳述
    兼具委任及交互計算性質之無名契約，核屬未變更訴訟標的而為法律上之補充陳
    述，被告認為係屬訴訟標的變更而為不同意之表示，容有誤會，先予敘明。
貳、實體部分：
一、原告主張其所屬前液化石油供應處（下稱液供處）每月均為被告灌裝「商業丙丁
    烴」、「回饋氣」、「員工福利氣」三種項目之丙丁烴氣，至每月月底結算後再
    由原告所屬前液供處向被告所購之丙丁烴氣中抵銷。原告所屬前液供處於八十五
    年三月十六日移轉民營予北誼興業股份有限公司︵下稱北誼興業公司︶，移轉民
    營前八十五年三月一日至同年三月十五日原告所屬前液供處為被告代灌之「商業
    丙丁烴氣」一○七、六○○公斤、「回饋氣」四六、○○○公斤及「員工福利氣
    」一二一、八三五公斤，被告自應折算價款後返還予原告，詎被告竟於八十五年
    三月三十一日將八十五年三月一日至同年三月三十一日原告所屬前液供處及北誼
    興業公司所代灌之前開三種丙丁烴氣均返還予北誼興業公司，且拒絕返還予原告
    。為此，本於委任及交互計算之法律關係，依八十五年三月十五日被告台灣營業
    總處丙丁烴氣之牌價每公斤一○．六元計算，訴請被告應給付原告二百九十一萬
    九千六百十一元【 (107,600＋  46,000＋121,835)×10.6(元)＝2,919,611】之
    委任必要費用等情；被告則以原告既主張被告代灌「商業丙丁烴氣」、「員工福
    利氣」、「回饋氣」，於每月月底結算，再由原告所屬前液供處向被告所購丙丁
    烴氣抵銷，則該等氣體在月底結算前，均為被告所有，原告請求給付為被告代灌
    丙丁烴氣之折價款顯屬無據。又係請求被告給付各該氣體之折價款，並非請求交
    付各該氣體，原告所為應屬供給商品之代價請求權，原告遲至八十八年十月始起
    訴請求，應已罹民法第一百二十七條第八款所規定之二年時效。原告雖又主張兩
    造間法律關係為「委任」及「交互計算」之無名契約，惟原告迄未就委任及相互
    交易、相互抵銷之事實加以舉證，原告此項主張顯無理由。再原告請求所據之日
    報表、月報彙總表，均為其單方面製作之文書，實無證據力。又縱認原告有此請
    求權，兩造與北誼興業公司均同意原告洽北誼興業公司結算「商業丙丁烴氣」氣
    款，原告亦發函請北誼興業公司給付此項貨款，北誼興業公司亦為願意給付之通
    知，則依民法第三百條、三百零一條債務承擔之規定，已由北誼興業公司承擔，
    原告請求權並不存在。又委託原告代灌「員工福利氣」者乃高雄煉油總廠職工福
    利委員會福利社（下稱職工福利社），而職工福利社係隸屬財團法人中國石油股
    份有限公司職工福利委員會，並非被告。另委託原告代灌「回饋氣」者為被告提
    撥五億元所成立之社團法人林園鄉公益基金保管委員會（下稱林園鄉基金保委會
    ），並非被告。從而，原告請求給付「商業丙丁烴」、「員工福利氣」、「回饋
    氣」之貨款，均欠缺權利保護要件等語，資為抗辯。
二、原告主張所屬前液供處將原告所輸入之氣體灌裝成「商業丙丁烴氣」、「員工福
    利氣」、「回饋氣」，嗣接受提氣票券之提領氣體，再於每月月底就被告輸入之
    氣體數量、液供處灌裝之氣體數量結算，如灌裝數量較多，被告則於下個月補足
    該等數量氣體而輸入液供處之儲氣槽等情，被告雖不爭執液供處將氣體罐裝成上
    開不同類別之氣體，否認其與液供處間之法律關係為兼具委任及交互計算之無名
    契約，辯稱液供處所罐裝之氣體為其所供應，未結算前，所有權未移轉予液供處
    ，原告不得請求折價款，再「商業丙丁烴氣」之返還，液供處、被告及北誼興業
    公司均同意由被告與北誼興業公司接洽，「回饋氣」係被告提撥五億元所成立林
    園鄉基金保委會委託液供處灌裝的，「員工福利氣」則係職工福利社所委任處理
    ，原告之請求顯欠缺權利保護要件云云，並提出被告八十七年八月二十七日調字
    第L87080934號函、原告八十七年九月四日 (87)輔計字第號０八二五三函、北誼
    興業公司八十八年三月九日  (88)北興管字第０七四號函等件為證。被告既爭執
    兩造間之法律關係，及是否為灌裝氣體之當事人，是液供處與被告間之法律關係
    乃本件首應探究之處。經查：
  (一)「商業丙丁烴氣」、「員工福利氣」、「回饋氣」之內容均屬相同氣體，乃被告
    以輸氣管將氣體輸入液供處儲氣槽方式予以提供，液供處再因提氣對象不同而分
    類此三種名稱之氣體，為兩造所不爭，是被告提供氣體予液供處之行為，因認為
    出賣標的物之交付，而為買賣關係。
  (二)被告公司高雄區職工持提氣票券向液供處提領「員工福利氣」、林園鄉居民持提
    氣票券向液供處提領「回饋氣」，另有人持提氣票券提領「商業丙丁烴氣」，為
    被告所是認，則液供處罐裝各該氣體，並接受提領氣體，再以提氣票券計算代灌
    數量，嗣與被告結算，因認具有接受指示而處理委任事務之性質。
  (三)按稱交互計算者，謂當事人約定，以其相互間之交易所生之債權債務為定期計算
    ，互相抵銷，而僅支付其差額之契約，為民法第四百條所明定。本件關於氣體價
    金、罐裝費用之計算，為月底結算，如罐裝氣體數量較多，被告則於下個月補足
    同等數量之氣體，而就提供予液供處之氣體而言，被告對之享有價金債權，液供
    處因此負有價金債務，就罐裝氣體而言，液供處則有委任報酬及必要費用請求權
    ，反之，被告亦負有此等債務，兩造既約定於每月底結算，顯係約定定期於月底
    計算兩造因氣體提供、罐裝所生之債權債務，且互相抵銷，則液供處與被告間之
    法律關係亦兼有交互計算性質。
  (四)液供處與被告於每月底結算後之給付方式既為由被告於次月補足不足罐裝氣體之
    氣量，又液供處所罐裝之氣體僅有居於獨占地位之被告能提供，以此交互計算關
    係，結算方式言之，委任液供處罐裝「員工福利氣」、「回饋氣」者似僅有被告
    始得為之。又職工委員會、林園鄉基金保委會各因職工福利及回饋林園鄉鄉民等
    不同目的而設立，並非氣體供應者，自無法輸送氣體再委請液供處罐裝氣體供職
    工或林園鄉鄉民提領氣體，是尚難認職工委員會、林園鄉基金保委會為委任液供
    處灌裝氣體並接受提領之主體。再觀之被告林園石化廠  (86)林關字第八六０一
    ００四０號函中說明三：「本公司以提撥伍億元作為林園鄉回饋基金，宜由該基
    金之孳息支付灌裝費，）但由於該孳息管理委員會尚在成立階段中，故擬俟其運
    作後再行撥入  貴會帳戶內，敬請諒察」及被告林園石化廠  (86)林關字第Ｕ八
    六０五０三四四號函之說明三：「有關瓦斯灌裝費撥款一事，該灌裝費依據「林
    園鄉公益基金保管委員會組織章程」應由林園鄉公益基金之孳息支付，本廠已於
    八十六年四月一日行文（(86)林關字第八六０四０二一五號）林園鄉公益基金保
    管委員會，要求將瓦斯款及灌裝費儘速歸墊，至今尚未見復，：」等語，可知「
    回饋氣」之灌裝乃在被告提撥五億元作為林園鄉回饋基金之前即為之，且林園鄉
    基金保委會亦尚未設立，未設立而不存在之林園鄉基金保委員無法先行委任液供
    處灌裝「回饋氣」並接受林園鄉鄉民提領之事實，顯而易見。且就灌裝「回饋氣
    」費用之給付部分，亦因被告提撥五億元擬成立林園鄉基金保委會，而擬改由林
    園鄉基金保委會給付，此乃被告公司內部決策，尚難因此改變委任之主體。至被
    告雖提出台灣土地銀行電匯單，抗辯稱匯款予液供處乃代墊之性質云云。如委任
    灌裝者係林園鄉基金保委會，被告自無須代墊「回饋氣」之費用，益見被告為委
    任主體。復參以被告自認「員工福利氣」費用亦由兩造結算（見八十九年五月二
    十二日訊問筆錄），委任液供處灌裝「員工福利氣」者確為被告無誤。
  (五)從而，應認液供處與被告間之輸入氣體、灌裝氣體、接受提領等交易型態兼具買
    賣、委任、交互計算性質之無名契約，被告辯稱非「員工福利氣」、「回饋氣」
    委任灌裝之主體云云，難以憑信而不足採。又被告輸送氣體予液供處為交付出賣
    標的物，於將氣體輸入液供處儲氣槽時，氣體所有權即發生變動，至液供處與被
    告雖於每月月底始進行結算，但液供處於八十五年三月十六日已移轉民營予北誼
    興業公司（詳如後述），結算日自應提早於八十五年三月十五日，故被告另辯稱
    未結算前仍保有氣體所有權云云，於法未合。
  (六)被告另抗辯稱本件為商品供給契約，原告之請求已罹於民法第一百二十七條第八
    款規定之二年請求權時效云云。查，本件乃兼具買賣、委任、交互計算之無名契
    約，原告雖於八十八年七月二十二日（本院收文日期）始提起本件訴訟，尚未於
    委任法律關係之十五年請求權時效，被告此部分抗辯不足為取。
三、原告另主張其所屬前液供處於八十五年三月十六日移轉民營予北誼興業公司，移
    轉民營前八十五年三月一日至同年月十五日為被告灌裝「商業丙丁烴氣」一０七
    、六００公斤、「員工福利氣」一二一、八三五公斤、「回饋氣」四六、０００
    公斤等情，業經提出收發月報彙總表、八十三年二月十五日至八十五年三月十五
    日收發日報表、發收月報彙總表、液供處與北誼興業移轉民營契約書等件為證，
    被告雖不爭執液供處於八十五年三月十六日移轉民營予北誼興業公司之事實，但
    否認液供處於八十五年三月一日至同年月十五日曾為被告代灌上開氣體，並辯稱
    ：原告所提之收發日報表、收發月報彙總表、八十三年二月十五日至八十五年三
    月十五日收發日報表乃原告單方面製作私文書，難信真實云云。經查：
  (一)觀之原告所提被告於八十七年七月二十日發函原告之調字第L87070762號函中主
    旨欄：「貴會所屬前液供處林園工廠代灌商業丙丁烴氣一０七、六００（十萬七
    千六百）公斤，本廠已於八十五年三月三十一日撥交北誼興業公司林園廠」，堪
    認被告對於液供處灌裝「商業丙丁烴氣」一０七、六００公斤已為自認，且該函
    中所指之一０七、六００公斤，與收發日報表、收發月報彙總表記載之數量，核
    屬相符，原告執之為請求之依據，堪信真實。
  (二)原告曾於八十七年七月八日以（87）輔計字第０六五八二號函請被告查明液供處
    代灌之回饋氣、員工福利氣之氣量，是否如同代灌商業丙丁烴氣誤於八十五年三
    月三十一日扣抵北誼興業公司，嗣經被告於上開調字第L87070762號函說明二中
    表示業於八十五年三月十四日將此部分氣體撥還液供處林園工廠，可證被告亦自
    認液供處為其灌裝「回饋氣」及「員工福利氣」之事實，及其負有償還之義務。
    又原告（87）輔計字第０六五八二號函附件所示之回饋氣、員工福利氣氣體數量
    即收發月報彙總表所載，被告既於上開調字第L87070762號函中自認，被告空言
    否認收發月報彙總表之真正，要不足採。
  (三)從而，液供處於八十五年三月一日至同年月十五日為被告灌裝「商業丙丁烴氣」
    一０七、六００公斤、「員工福利氣」一二一、八三五公斤、「回饋氣」四六、
    ０００公斤之事實至明。
四、被告抗辯稱原告所屬前液供處於八十五年三月十六日移轉民營予北誼興業公司，
    其與液供處之債權債務應由北誼興業公司概括承受，原告並無請求權云云，經查
    ：
  (一)揆諸兩造不爭之合約書開宗明義，北誼興業公司乃標得液工處之財產，亦即取得
    土地暨機械設備使用權同意書、取得被告之書面許可同意經營家庭用液化石油氣
    經銷業務、標售財產等，至於液工處於移轉民營前之債權債務，則未詳予約明。
    但合約書第六條關人員之僱用，第一項約定：「（一）乙方（即北誼興業公司）
    取得中油公司同意經營液化石油氣經銷業務後，僱用原液化石油氣供應處（以下
    簡稱液供處）員工（六百至六百三十人），其起僱日為標售財產完成移轉登記日
    （以下稱民營化基準日亦同）後第一日。」，可知北誼興業公司於民營化基準日
    後之人員僱用係成立新的僱佣關係。另就處理民營化基準日前員工年資、權益等
    問題之人員薪資，合約書同條第二項則約定：「甲方（原告）為辦理原液供處之
    員工年資結算金及權益補償金結算及發放工作編成之清理小組，於民營化基準日
    後仍須留守辦理相關業務，至辦理完竣前該小組成員之薪資由甲方支付。乙方並
    承諾於該小組解散後全數僱用該小組成員。」，顯見液供處原僱用人員僱佣關係
    之問題仍由液供處自行處理，尚與北誼興業公司無涉。
  (二)北誼興業公司既係液供處移轉民營之公司，就儲氣槽內原料及庫存原料移轉民營
    後之處理，合約書第八條就儲槽內原料及庫存原料之價購則特別約定：「乙方同
    意於資產過戶日，以中油公司所公告當天之牌價，向液供處價購當天儲槽內之所
    有氣體存貨及按進價價購庫存原物料」，可知如係承接液供處與被告之輸送氣體
    及灌裝氣體之事務，八十五年三月十六日移轉民營後之業務理應延續八十五年三
    月一日至同年月十五日之業務，且於當月月底進行結算即可，即無須為北誼興業
    公司另行價購之約定，顯見於八十五年三月十六日移轉民營前之業務並未由北誼
    興業公司繼續承接，易言之，液供處之債權債務並未因民營化而由北誼興業公司
    概括承受。再者，液供處既已移轉民營，其組織即不復存在，原告對為液供處存
    有之債權，堪認得以行使。
  (三)被告於八十七年七月二十日之調字第L87070762號函雖稱商業丙丁烴氣已於八十
    五年三月三十一日撥交北誼興業公司林園廠，但所謂已生清償效力，乃須依債務
    本旨，向債權人或其他有受領權人為清償，經其領後，債務關係始消滅，觀之民
    法第三百零九條第一項即明。被告撥交予北誼興業公司之一０七、六００公斤商
    業丙丁烴，乃向液供處以外之第三人為清償，但北誼興業公司並未概括承受液供
    處之債權債務，則被告既非向液供處或原告或其他有受領權人撥交商業丙丁烴氣
    ，尚難謂已生清償之效力。再液供處或原告亦未承認撥交予北誼興業公司商業丙
    丁烴氣之行為係屬清償，參以民法第三百十條規定，亦未生清償效力，故原告仍
    有一０七、六００公斤之商業丙丁烴氣請求權。
  (四)從而，被告所辯，均乏依據，洵無足取。
五、按契約成立後，情事變更，非當時所得預料，而依其原有效果顯失公平者，當事
    人得聲請法院增、減其給付或變更其他原有之效果，民法第二百二十七條之二定
    有明文。液供處與被告間之交易，經交互計算結果，如液供處灌裝之氣體數量較
    被告所輸送之氣體數量，被告於次月再補足同等數量之氣體，已如前述，則原告
    所得請求給付者應為同等數量之氣體為是。然液供處業於八十五年三月十六日移
    轉民營為北誼興業公司，並將儲氣槽等設備移轉予北誼興業公司，被告已無法再
    將應返還之氣體以輸送氣體方式為之，則被告與液供處原所預定之交易已因移轉
    民營而生情事變更，是原告主張因情事變更而請求以被告之牌告價錢換算被告應
    返還之氣體數量，而為二百九十一萬九千六百十一元之請求，應認允當。【
    (107,600＋  46,000＋121,835) ×10.6(元)＝2,919,611】。次按給付有確定期
    限者，債務人自期限屆滿時起，負遲延責任，民法第二百二十九條第一項亦有明
    定。兩造於月底交互計算後，被告於次月即將同等數量氣體輸送至液供處之儲氣
    槽，應屬有確定給付期限之交易。然液供處於八十五年三月十六日即移轉民營，
    被告自應於移轉民營之當日將結算後之氣體折算為金錢而為給付，被告遲未給付
    ，自斯時起即應負遲延責任，故原告減縮請求自八十五年四月一日起至清償日止
    之年息百分之五法定遲延利息，依法應予准許。從而，原告本於委任、交互計算
    及情事變更原則，請求被告給付二百九十一萬九千六百十一元及自民國八十五年
    四月一日起至清償日止，按年息百分之五計算之利息，為有理由，應予准許。
六、兩造分別陳明願供擔保，聲請宣告假執行及免為假執行，經審核均無不合，爰各
    酌定相當擔保金額，併准許之。
七、本件事證已臻明確，兩造其餘攻擊防禦方法，核與判決基礎無影響，即不再一一
    論述，附此敘明。
八、結論：原告之訴為有理由，依民事訴訟法第七十八條，第三百九十條第二項、第
    三百九十二條，判決如主文。
中      華      民      國    八十九    年      七      月     十三     日
                                            民事第一庭法      官  許純芳
右為正本係照原本作成
如對本判決上訴，須於判決送達後廿日內向本院提出上訴狀
中      華      民      國    八十九    年      七      月     十三     日
                                                      法院書記官  劉碧輝


司法院資訊處製作；財團法人民間司法改革基金會備份。
